臺灣高等法院民事判決
109年度家上字第356號
上  訴  人  吳念湘
訴訟代理人  林宗德律師
被 上訴 人  鍾雅蓓
訴訟代理人  李孟融律師
上列當事人間請求離婚等事件，上訴人對於中華民國109年10月3
0日臺灣新北地方法院107年度婚字第849號、108年度家婚聲字第
13號第一審判決提起上訴，本院於111年2月22日言詞辯論終結，
判決如下：
    主  文
原判決廢棄。
准上訴人與被上訴人離婚。
兩造所生未成年子女乙○○（女，民國○○○年○月○○日生、身分證統
一編號：Z000000000號）權利義務之行使或負擔，由上訴人單獨
任之；甲○○（男，民國○○○年○月○○日生、身分證統一編號：Z000
000000號）權利義務之行使或負擔，由被上訴人單獨任之。
兩造得依附表所示之會面交往時間及方式，與未成年子女甲○○、
乙○○會面交往。
被上訴人應自本判決確定之日起至乙○○成年止，按月於每月五
日前，給付上訴人關於乙○○之扶養費新臺幣壹萬貳仟伍佰元，如
遲誤一期履行，其後之六期視為到期。上訴人應自本判決確定之
日起至甲○○成年止，按月於每月五日前，給付被上訴人關於甲○○
之扶養費新臺幣壹萬貳仟伍佰元，如遲誤一期履行，其後之六期
視為到期。
被上訴人在第一審之先位反請求駁回。
第一、二審訴訟費用（含離婚之訴及履行同居之反請求）均由被
上訴人負擔。 
    事實及理由
一、上訴人方面：
㈠、本訴主張：兩造於民國92年1月4日結婚，育有未成年子女甲○
    ○（95年5月11日生）、乙○○（96年8月18日生），婚後共同
    居住於門牌號碼新北市○○區○○路00巷00弄00號19樓住處（下
    稱永和房地），惟雙方自104年間起即無性生活，復因價值
    觀及子女教育理念不合，被上訴人動輒對伊施加冷暴力或與
    伊激烈爭執，伊遂於107年1月17日晚間向被上訴人提議離婚
    ，竟招被上訴人猜忌伊有外遇不倫。其後，被上訴人明知伊
    任職於工作性質特殊之國安單位，竟於107年3月5日起至同
    年11月15日止此段期間內，屢傳威脅訊息予伊、前往伊所任
    職地點大鬧、並揚言要向政風單位檢舉伊，使伊無法安心工
    作；繼而又將伊趕出永和房地，其母鍾陳美足尚曾在甲○○面
    前公然辱罵伊「王八蛋」、「不要臉」，並對伊徒手毆打腳
    踢，經臺灣新北地方法院（下稱新北地院）於107年11月9日
    核發民事暫時保護令（案列：107年度司暫家護字第1264號
    ），被上訴人不服提起抗告，仍遭新北地院裁定駁回抗告確
    定（案列：108年度暫家護抗字第4號），復經新北地院於10
    8年7月9日核發108年度家護字第479號民事通常保護令，被
    上訴人上開行為造成伊精神壓力甚大，伊且經確診罹患憂鬱
    症，已至無法忍受，而達不堪同居虐待之程度。又兩造自分
    居迄今多年，雙方存有難以維持婚姻之重大事由。婚後伊自
    始負擔未成年子女扶養費用，並可提供完好之居住環境與生
    活條件，考量子女之最大利益及其意願，自應由伊照顧及擔
    任監護，爰依民法第1052第1項第3款及第2項之規定，請求
    擇一准予被上訴人與上訴人離婚，並將兩造所生未成年子女
    甲○○、乙○○權利義務之行使負擔均由伊單獨任之（未繫屬本
    院者，不予贅述）。
㈡、反請求答辯：伊係因被上訴人精神、言語暴力，並遭被上訴
    人要求遷出，始搬離永和房地，被上訴人復無視於法院所核
    發之保護令致遭刑事追訴處罰，伊有不能同居之正當事由，
    縱令婚姻關係仍繼續存續亦同等語，資為抗辯。
二、被上訴人則以：
㈠、本訴答辯：伊係因一時忿激致有過當行為，然未對上訴人為
    不堪同居之虐待，兩造亦無不能維持婚姻之情形。縱認婚姻
    有破綻，然上訴人瘋狂沉迷馬拉松競賽，又與女跑友張淑棉
    有超越一般正常社交情誼之男女往來，上訴人長年荒廢經營
    婚姻及親子關係，在淘空伊之經濟基礎後即對家庭生活開銷
    、未成年子女之扶養費及教育補習費用等開支不加聞問，伊
    因四處求助無門，始會傳送簡訊或前往上訴人工作地點要上
    訴人出面處理，伊並因違反保護令之行為致受刑罰而有悔意
    ，上訴人之可責性顯然較高等語，資為抗辯。
㈡、反請求主張：兩造婚姻存續中，上訴人並無不能履行同居之
    正當事由，竟拒絕與伊共同生活，復刻意虛捏事實訴請離婚
    ，顯然違背同居義務等情，爰依民法第1001條規定，先位反
    請求命上訴人與伊同居，縱認伊不得請求上訴人履行同居義
    務，因伊之親職能力、時間、照護環境、教育規劃等事項均
    明顯優於上訴人，爰以備位反請求酌定甲○○、乙○○權利義務
    行使負擔由伊任之，及上訴人每月應負擔甲○○、乙○○扶養費
    用各新臺幣（下同）21,450元、12,100元。
三、原審判決駁回上訴人之訴，並依被上訴人先位反請求判命上
    訴人與被上訴人同居，上訴人不服，提起上訴，並聲明：㈠
    原判決廢棄。㈡准兩造離婚。㈢兩造所生未成年子女甲○○、乙
    ○○權利義務之行使或負擔由上訴人單獨任之。㈣被上訴人在
    第一審之反請求駁回。被上訴人則答辯聲明：上訴駁回。
四、兩造於92年1月4日結婚，育有未成年子女甲○○（95年5月11
    日生）、乙○○（96年8月18日生），婚後共同居住於永和房
    地；被上訴人婚後將其工作薪轉存摺、金融卡交與上訴人，
    由上訴人負責管理兩造薪資所得及支應家庭生活開銷；上訴
    人嗣於107年1月17日先向被上訴人提議離婚，並於同月24日
    將上開工作薪轉存摺及金融卡返還與被上訴人，該帳戶於返
    還時之餘額僅有448元，上訴人於同年7月6日搬離兩造共同
    生活之系爭永和房地，而未同居，迄今已逾3年；被上訴人
    及其母親鍾陳美足因違反新北地院於107年11月9日所核發10
    7年度司暫家護字第1264號民事暫時保護令，經臺灣臺北地
    方法院（下稱臺北地院）以108年度審簡字第2380號刑事判
    決各判處均得易科罰金之拘役罪刑確定；新北地院另於108
    年7月9日對被上訴人及鍾陳美足核發108年度家護字第479號
    民事通常保護令等情，為兩造於本院審理時所不爭執（見本
    院卷第281頁），並有戶籍謄本、新北地院107年度司暫家護
    字第1264號民事暫時保護令、同法院108年度家護字第479號
    民事通常保護令、臺灣臺北地方檢察署（下稱臺北地檢署）
    檢察官108年度偵字第16334號起訴書、臺北地院刑事庭傳票
    、報到證及刑事簡易判決書在卷可稽（見原審婚字卷一〈下
    稱原審卷一〉第18頁、第122至123頁、婚字卷二〈下稱原審卷
    二〉第315至325頁、婚字卷三〈下稱原審卷三〉第121至125頁
    、第231至233頁、第343至355頁），此部分事實明確，應堪
    認定。
五、關於兩造離婚部分：
㈠、按民法第1052條第2項前段規定，有第一項以外之重大事由，
    難以維持婚姻者，夫妻之一方得請求離婚。而婚姻是否難以
    維持，應衡量夫妻之教育程度、身分及社會地位，斟酌破壞
    夫妻共同生活之具體情事，是否客觀上達於動搖夫妻之共同
    生活，導致夫妻已喪失維持婚姻之意欲以為斷，亦即婚姻是
    否已生破綻，並無回復之希望，其難以維持婚姻之事實，是
    否已達於倘處於同一境況，任何人均將喪失維持婚姻希望之
    程度以決之。又婚姻如有難以維持之重大事由，於夫妻雙方
    就該事由均須負責時，應比較衡量雙方之有責程度，僅責任
    較輕之一方得向責任較重之他方請求離婚，如雙方之有責程
    度相同，則雙方均得請求離婚，始符民法第1052條第2項規
    定之立法本旨（最高法院95年度第5次民事庭會議決議參照
    ）。
㈡、查上訴人自107年1月17日晚間在系爭永和房地向被上訴人提
    議離婚起，旋於同月24日將被上訴人先前託付保管之薪轉帳
    戶（返還時之餘額448元）返還予被上訴人，並於同年7月6
    日搬離兩造共同生活之系爭永和房地，而未同居，迄今已逾
    3年等情，為兩造所不爭執。稽諸上訴人所提出之兩造間於1
    07年3月25日起至107年7月4日為止此段期間之相關LINE對話
    往來記錄，顯示：⑴107年3月25日，被上訴人表示：「我講
    的話真的不是開玩笑的你3月31號前如果沒有還240月31號之
    前沒有還300的話我就會下南投」、「200萬4月30前」、「
    到時候真的會很難看你就不只是調職這麼簡單的事情了」等
    語（見原審卷一第26頁）；⑵107年7月2日，被上訴人表示：
    「有些軍人太可惡」、「還在上課嗎上的還安心嗎大家看你
    的表情有沒有怪怪的呀」、「天阿披著羊皮的狼啊」、「這
    只是第一步而已反正我最近很閒」、「你壹萬七如果沒有給
    我你走著瞧吧」「還是以後我都找處長拿錢」、「你以後讓
    我拿錢拿得這麼辛苦每個月1號我就去處長拿錢請他可憐可
    憐我這個單親媽媽」、「你真的是我感覺非常的良好耶你以
    為你長官會挺你啊」、「反正你死豬不怕熱水燙死吧」、「
    給你臉也是不要臉」、「長官巴不得把你這個老鼠屎除掉呢
    」、「你還想生嗎吳忠孝」、「你要把家裡搞到家破人亡也
    無所謂啊」、「你逃得了和尚跑不了廟我天天去找你」、「
    我巴不得你告我」、「祝你睡得安穩無中校」、「長官真不
    賴超挺你的耶你好受到重用我好為你開心喔」等語（見同上
    卷第28頁、第30至33頁）；⑶107年7月4日，被上訴人表示：
    「你現在在大直不怕嘛還是我再去新店約處長會比較好咧」
    、「哇大家都好相信你大家都好相信你的人品也一定把你視
    為是個大麻煩吧」、「……我覺得你好怕喔」、「到時我就等
    著看好戲」等語（見同上卷第34至35頁），已見被上訴人自
    上訴人提議離婚後，即動輒報復傳訊威脅要讓上訴人受到調
    職、無法晉升、直屬長官或政風室約談等不利處分，復以「
    吳忠孝」、「無中校」、「死豬」、「老鼠屎」、「披著羊
    皮的狼」等不雅諧音或用語，再三反諷上訴人而使其難堪，
    甚至放話無懼於上訴人循法律途徑提告，揚言將會用盡時間
    對付上訴人，併參以上訴人於原審所提出之福和身心診所10
    7年9月3日診斷證明書，載明上訴人之病名為疑似環境適應
    疾患之長期憂鬱反應，醫師囑言欄並清楚記明：「病患因憂
    鬱及焦慮情緒於107年3月29日至本院初診，期間未再反診，
    107年9月3日再度返診，建議長期治療」等語（見原審卷一
    第44頁），堪認被上訴人從上訴人於107年1月17日向其提議
    離婚後，持續以非理性態度、手段，對上訴人實施恫嚇、羞
    辱、嘲諷而足致使上訴人心懷憂懼。再佐諸被上訴人前經新
    北地院於107年11月9日核發該院107年度司暫家護字第1264
    號暫時保護令後，猶於108年1月29日晚間以電話恫嚇當時分
    居中之上訴人稱：「我覺得實在有損軍譽，你在貴單位繼續
    工作好像不太好」等語，再於同月31日上午，撥打電話至上
    訴人工作單位，藉詞因為自己買了5、6萬元的家具，而向上
    訴人索討金錢，被上訴人上開違反保護令之行為遭臺北地檢
    署檢察官偵查後提起公訴，並經臺北地院以108年度審簡字
    第2380號刑事簡易判決判決判處罪刑確定，有前述之新北地
    院107年度司暫家護字第1264號裁定、108年度暫家護抗字第
    4號裁定、臺北地檢署108年度偵字第16334號起訴書、臺北
    地院108年度審簡字第2380號刑事簡易判決等件可參（見原
    審卷一第122至123頁、卷二第315至325頁、卷三第121至125
    頁、第343至349頁），亦可見被上訴人因不當家暴言行遭核
    發保護令，彼此已處於緊張關係，仍未能保持理性與上訴人
    溝通，足認兩造間之夫妻相處關係，其間雖曾一度經法院以
    公權力介入調整，然兩造於分居後即不曾有真摯情感之交流
    ，彼此形同陌路，足見兩造均無心維護婚姻之幸福和諧，兩
    造間互愛、互敬、互諒之珍貴情操與彼此扶持、患難與共之
    感情業已蕩然無存，顯難期兩造能繼續相互協力以繼續維持
    圓滿、安全及幸福之婚姻生活，兩造婚姻所生之破綻應無回
    復希望，任何夫妻處於同一境況，均將喪失維持婚姻之意欲
    ，應認符合民法第1052條第2項所稱難以維持婚姻之重大事
    由。
㈢、被上訴人抗辯：上訴人平日沉迷馬拉松運動又與女跑者糾纏
    不清，長年荒廢經營婚姻及親子關係，並在淘空其經濟基礎
    後即對家庭生活開銷、未成年子女之扶養費及教育補習費用
    等開支均不加聞問，其係因求助無門，始會傳送簡訊或前往
    上訴人工作地點，上訴人之可責性顯屬較高云云。惟查：
  ⒈被上訴人主張上訴人自101年起瘋狂沉迷馬拉松競賽，短短4
    年間即參加超過161次馬拉松賽事等情，固據其提出上訴人
    於「跑者廣場」網頁自101年12月2日至106年2月10日之馬拉
    松登錄資料、上訴人於德國超級馬拉松協會數據統計資料等
    件為證（見原審卷一第86至102頁、137至141頁），且為上
    訴人所不否認。然觀諸被上訴人於原審審理期間所提出自10
    4年1月17日起至106年12月17日止之彩色家庭合照24張（外
    放），可見上訴人仍定期頻繁與被上訴人及兩造所生未成年
    子女共同參與家庭聚會、外出踏青用餐或教會活動，且證人
    李瑪莉（兩造先前教會教友）於原審審理時亦證述：伊認識
    兩造將近10年平日均有聯絡，伊認為兩造相處關係很好等語
    （見原審卷二第150頁），自堪認上訴人雖熱衷於慢跑健身
    ，但此既非不良嗜好，又未因此荒廢經營家庭生活，即難以
    此遽指上訴人因參與馬拉松運動而有何歸責事由存在。被上
    訴人就此所為抗辯，並非有據。
  ⒉依上訴人與訴外人張淑棉（上訴人因馬拉松運動結識之女跑
    友）於107年1月底之臉書通訊軟體對話內容所示，張淑棉先
    稱：「到日本給我電話」，上訴人即稱：「不是不理我了？
    」，張淑棉回稱：「我還是會擔心你」、「我剛剛在睡覺」
    後，上訴人又表示：「你真的傷了我的心...」、「認識以
    來...第一次那麼難過」，張淑棉即陸續陳稱：「我不知道
    該怎麼做...」、「願意給我電話嗎」、「對你說出了那些
    言不由衷的話我的難過不亞於你，真的不知道該怎麼做比較
    好」、「還在難過嗎？」、「到日本了嗎？」各等語，有上
    開臉書通訊軟體對話內容之翻拍照片在卷可稽（見原審卷一
    第143至144頁），稽諸證人鍾陳美足（被上訴人母親）於原
    審審理時證稱：伊與被上訴人於107年3月19日前往永和房地
    與上訴人及其友人對質，在場上訴人之男性友人經伊提及上
    訴人因為跑步而有婚外情，就當場質問上訴人，上訴人才說
    出他有跟張淑棉在臺中商旅喝酒，該男性友人還對上訴人說
    你糟糕了，這下你跳到黃河洗不清了等語（見原審卷二第15
    6至157頁），並有上訴人於107年1月19日之臺中商旅訂房確
    認網頁照片在卷（見原審卷二第255至257頁），參酌上訴人
    任職國安單位多年，智慮自非淺薄，而其係已婚，本應謹守
    與其他女子交往之分際，則上訴人在旅館與張淑棉喝酒，之
    後又向張淑棉傳送曖昧訊息，自難脫瓜田李下之嫌，是被上
    訴人以此質疑上訴人因馬拉松運動外遇而與之有所爭執，確
    難認無因。又上訴人於本院審理時，稱其自分居後之107年7
    月起至108年7月與女兒同住為止，此段期間內均有按月轉帳
    匯款1萬8,000元至2萬元不等之金錢作為小孩的生活費用等
    語（見本院卷第190頁），足見上訴人於分居後一開始未與2
    名未成年子女同住，僅按月給付每月1萬8,000元至2萬元不
    等之金錢予2名子女。惟由上訴人坦言其自從開始獨立負擔
    女兒的扶養費用後，包含食衣住行育樂在內，每月平均至少
    要2萬元以上之開銷等語（見同上頁），是依上訴人當時之
    經濟收入及生活型態，其自身每月為單獨扶養一名未成年子
    女所需花費至少亦需2萬元，堪認上訴人於分居後、尚未與
    女兒同住前，僅願支付半數甚至不到半數之生活費用予兩名
    未成年子女使用，參以被上訴人於107年1月24日經上訴人返
    還工作薪轉帳戶時之餘額僅剩448元，且所居住之永和房地
    復經上訴人持往申請辦理抵押貸款迄未付清等情，為兩造所
    不爭，被上訴人驟然面對婚姻瀕臨破裂危機，且其平日所賴
    以居住之永和房地，在上訴人提議離婚前早已設定高額抵押
    債務，而其多年工作後所得支配使用之金錢已是寥寥，但仍
    須獨立面對照護2名稚子及維持家庭生活所需之龐大經濟壓
    力，以致其內心遭受鉅大之衝擊與震撼，進而對上訴人為非
    理性之言行，雖不難理解其間緣由，且上開各該事由亦確均
    係肇因於上訴人提議離婚後之行徑，引發被上訴人不信任感
    所引起。惟按婚姻係以夫妻之共同生活為目的，配偶應互相
    協力保持其共同生活之圓滿、安全及幸福，因而夫妻應互相
    尊重以增進情感之和諧。本件兩造於107年1月起因上訴人離
    婚之提議及家庭費用支出來源爭執，已使婚姻陷入重大危機
    ，兩造如有心維護婚姻之幸福和諧，本應各自誠心反省、理
    性溝通，探求其原因，進而謀求解決之道，共同為挽回婚姻
    而努力，然兩造均不此之圖，被上訴人更以上開激烈手段報
    復上訴人，加劇惡化兩造婚姻關係，使婚姻之破綻再為擴大
    ，造成兩造之婚姻終至名存實亡。上開婚姻破綻重大事由之
    存在既係因兩造均已無心守護婚姻之幸福和諧，且均不願再
    為維護婚姻之美滿而努力，則兩造對該重大事由之存在，均
    可受歸責，且有責程度相同。被上訴人抗辯上訴人應負過失
    之責任大於上訴人，並非可採。
㈣、從而，兩造間既均有難以維持婚姻之重大事由存在，則兩造
    對該重大事由之存在，均有責任，且可歸責程度相當，揆諸
    前開說明，上訴人依民法第1052條第2項之規定，訴請本院
    准其與被上訴人離婚，應屬有據。至上訴人另基於民法第10
    52條第1項第3款規定請求裁判離婚，因上訴人係請求擇一為
    有利判決，故無庸再予審酌，附此敘明。
六、關於反請求履行同居義務部分：
　　上訴人依民法第1052條第2 項規定，請求判准兩造離婚，既
    經本院准許，則被上訴人依民法第1001條，先位反請求上訴
    人應與被上訴人同居，即乏所據，無從准許。
七、關於未成年子女權利義務之行使或負擔部分：
㈠、按夫妻離婚者，對於未成年子女權利義務之行使或負擔，未
    經協議或協議不成者，法院得依夫妻之一方請求或依職權酌
    定之；上開情形，法院得依請求或依職權，為子女之利益酌
    定權利義務行使負擔之內容及方法，並為未行使或負擔權利
    義務之一方酌定其與未成年子女會面交往之方式及期間；又
    法院為上開酌定時，應依子女之最佳利益，審酌一切情形，
    參考社工人員之訪視報告，尤應注意下列事項：⑴子女之年
    齡、性別、人數及健康情形，⑵子女之意願及人格發展之需
    要，⑶父母之年齡、職業、品行、健康情形、經濟能力及生
    活狀況，⑷父母保護教養子女之意願及態度，⑸父母子女間或
    未成年子女與其他共同生活之人間之感情狀況，⑹父母之一
    方是否有妨礙他方對未成年子女權利義務行使負擔之行為，
    ⑺各族群之傳統習俗、文化及價值觀，民法第1055條第1項、
    第4項及第5項、第1055條之1分別定有明文。本件上訴人請
    求離婚既應准許，兩造婚後所生子女甲○○、乙○○均係未成年
    人，因兩造對於甲○○、乙○○之權利義務之行使或負擔協議不
    成，上訴人請求法院酌定，洵屬有據。
㈡、本件前經原審於107年11月8日囑請桃園市社會工作師公會訪
    查上訴人，斯時兩造已分居，未成年子女乙○○尚未與上訴人
    同住，據該公會評估後說明其結論略以：「⒈親職能力評估
    ：原告（按：指上訴人，下同）身、心健康情形尚可，……；
    訪視觀察，原告精神與體力狀況尚佳，能夠專注與社工進行
    訪談，自述具照顧經驗、經濟狀況穩定且原告母親可提供穩
    定的照顧支持，評估原告具備親權能力。」、「⒉親職時間
    評估：原告從事軍職20餘年，工作時間為8時至18時，工作
    時間穩定，擔任親權人後亦可配合至未成年人，願意花時間
    陪伴未成年子女成長，評估原告應能提供未成年有充足的親
    職時間。」、「⒊照護環境評估：原告住所位於郊區的社區
    大樓，社區內有便利商店、小吃店及社區巴士，生活機能尚
    屬可，家中環境整潔，光線充足；計畫將未成年人接回同住
    後可與原告及原告母親共同使用臥室，而住所內的前、後院
    均可整理出獨立空間供未成年人使用，評估可提供穩定的照
    護環境供未成年人成長。」、「⒋親權意願評估：原告具照
    顧經驗，原告母親可提供穩定住所及照顧支持，故主張單獨
    擔任親權人，評估具有高度親權意願。」等語，有桃園市社
    會工作師公會107年12月14日桃林字第107330號函附親權訪
    視報告1份在卷可稽（見原審卷一第154至158頁）。
㈢、又原審另於107年11月14日囑請社團法人中華民國兒童人權協
    會（下稱兒童人權協會）訪查被上訴人，斯時被上訴人仍與
    兩造所生未成年子女甲○○、乙○○同住，則據其綜合評估說明
    略以：「⒈親子關係：相對人（按：指被上訴人，下同）為
    案主們的主要陪伴者，給予溫情關心及生活照料，案主們議
    會主動表達自身需求，母子三人自然於生活及教育上有共同
    話題，訪談中也見相對人與案主們間的對話即互動自然不拘
    謹，因此評估相對人與案主們之親子關係尚佳。」、「⒉親
    職能力：相對人處理案主相關處理事務親力親為，訪談中也
    有具體描述，亦注意案主們的成長發展和監督課業及行為規
    範，提供尚稱安穩的生活與就學，因此評估相對人教養案主
    還算盡責，親職能力不錯。」、「⒊ 經濟能力:相對人從事
    教職工作的收入穩定且無惡性負債，又相對人長期負擔案主
    們生活及教育費用，可知相對人具備扶養案主們之經濟能力
    ，並建議協調裁判兩造雙方分攤支付案主們扶養費，以盡父
    母養育子女之責。」、「⒋監護意願：相對人自認用心照顧
    扶養案主們，……，故相對人希望能持續照顧案主們，對案主
    們生活及讀書亦較為便利，評估相對人監護意願強烈且有行
    動力。」、「⒌兒少意願：案主們表達與兩造都有不錯相處
    ，對兩造無明顯好惡之分，惟案主們習慣和相對人同住的周
    遭環境及人際互動，案主們信任且依賴相對人，故案主們表
    達欲繼續與相對人同住，與聲請人則維持會面交往之意願。
    」等語，有新北市政府社會局108年2月15日新北社兒字第10
    80270762號函附社團法人中華民國兒童人權協會108年2月12
    日（108）兒權監字第01080021240號函所附訪視調查報告在
    卷可稽（見原審卷一第233至237頁）。
㈣、依上㈡、㈢所示，可知兩造之親職能力、意願、照護環境，均
    足堪擔任未成年子女之親權人，又訪視單位訪視時，未成年
    子女固均表示願與被上訴人同住，然諸證人乙○○（兩造長女
    ）於108年7月15日原審言詞辯論期日證述：兩造還沒分居前
    相處有時會吵架吵得很厲害，也會罵人，兩造雖都有跟伊說
    過爸爸離家的原因，但彼此說法不同，伊比較相信爸爸講的
    ，伊也覺得兩造已經無法繼續生活，日後希望能跟爸爸生活
    ，因為楊梅住的環境比較好等語（見同上卷第240至241頁）
    。顯見乙○○事後業已變更意願，自不能專以乙○○先前於訪視
    時表達之意見為其親權行使之判斷依據。而依上訴人所提出
    兩造與乙○○、甲○○間於原審108年7月15日言詞辯論期日結束
    後當晚自7時27分43秒起共計1分2秒、自7時29分54秒起共計
    34秒、自7時30分54秒起38秒、自7時42分56秒起1分24秒、
    自7時45分22秒起5分4秒、自7時59分50秒起47秒之錄音譯文
    所示，亦可見被上訴人先主動要求上訴人於當晚8時將乙○○
    接往楊梅適應環境，經上訴人質疑被上訴人上開言行與同日
    白天開庭時之反應不符，且詢問為何臨時突然要求上訴人於
    該日晚上即將乙○○接走，被上訴人猶一再表明上訴人必須於
    當日晚間將乙○○接離永和房地，而乙○○原本無意願深夜搬離
    永和房地，並與上訴人討論是否延緩再議，但被上訴人仍始
    終堅持己見，強力要求上訴人必須於當晚接走乙○○，終致乙
    ○○因此發出哭聲等情，有上開錄音譯文內容6份及錄音光碟1
    張可稽（見原審卷二第279至299頁）。是縱認被上訴人抗辯
    乙○○當晚係因青春期情緒變化而與之賭氣云云為真，然其不
    顧乙○○業已出聲哭泣卻仍堅持要求上訴人必須將乙○○接離永
    和房地之行為，無異摧毀乙○○長年來對被上訴人母愛之信賴
    ，不能謂對乙○○之身心發展毫無影響。另依證人甲○○（兩造
    長子）於108年7月15日原審言詞辯論期日，當庭證稱：兩造
    分居前，家裡是媽媽比較照顧伊，會教伊功課、負責三餐，
    但家務事兩造都有分擔等語（見原審卷二第239頁），並未
    變更其於訪事實所表示願與被上訴人同住之意願，且依甲○○
    與上訴人於107年11月1日晚間10時42分6秒起共計3分5秒之
    電話錄音譯文所示，甲○○復曾因上訴人僅按月給付1萬8,000
    元之生活費用而為被上訴人出氣，撥打電話指責上訴人說「
    小孩沒辦法好好過生活」、「兩個人才一萬八」、「我講了
    時候你也不會給對不對？一點錢而已，何必要這樣對媽咪呢
    ？媽咪現在已經很可憐了」、「包容她一下好不好？她真的
    很可憐……」、「她一直哭一直哭，搞得我也很煩呀」、「記
    得要給，如果不給，我就會爆發喔！我爆發很厲害喔！……」
    等語（見原審卷二第43至45頁），亦可見甲○○較同情被上訴
    人立場，且確因兩造婚姻關係不睦而已有敵視上訴人之情形
    存在。本院綜審上情，考量兩造既已無法理性溝通，甲○○、
    乙○○即不宜由兩造共同監護，經綜合前開訪查報告所載兩造
    之身心狀況、經濟能力、親職能力、居住環境、支持系統、
    教養子女之態度，並參酌乙○○自108年7月15日起即與上訴人
    同住；甲○○則自兩造分居時起始終與被上訴人同住迄今，以
    及兩造各自向原法院所陳述之意願等一切情況，認乙○○權利
    義務行使或負擔應由上訴人任之，甲○○權利義務行使或負擔
    應由被上訴人任之，分別符合乙○○、甲○○之最佳利益，爰酌
    定對於乙○○權利義務行使或負擔由上訴人單獨任之，甲○○權
    利義務行使或負擔由被上訴人單獨任之。
㈤、至法院依法為未成年子女酌定或改定權利義務之行使或負擔
    之人時，對已發生家庭暴力者，推定由加害人行使或負擔權
    利義務不利於該子女，家庭暴力防治法第43條固定有明文；
    惟此僅係法律推定，依家事事件法第10條規定，法院非不得
    斟酌具體資料，為相反之認定。本件被上訴人雖有對上訴人
    實施家庭暴力之行為，然此實係因其與上訴人間夫妻感情失
    和所致，並無證據證明被上訴人對甲○○有何暴力或虐待之虞
    ，自未違背上述家庭暴力防治法之規定，附此敘明。
㈥、再按法院得依請求或依職權，為未行使或負擔權利之一方，
    酌定其與未成年子女會面交往之方式及期間，民法第1055條
    第5項前段定有明文。本件兩造對於未成年子女甲○○權利義
    務之行使、負擔，宜由被上訴人任之；對於未成年子女乙○○
    權利義務之行使、負擔，則宜由上訴人任之，業經本院審究
    如前，惟子女與父母間親情之維繫，乃不可或缺，且未行使
    親權一方之定期或不定期之訪視關愛，對單親子女人格之成
    長，關係重大，為兼顧子女對父母感情之需求，並減少兩造
    分離後對子女之負面影響，自有酌定兩造與子女會面交往之
    方式及期間之必要，本院審酌兩造於原審各自提出面會探視
    方案及經法院和解或裁定之探視方法（見原審卷三第29頁、
    第119頁、卷四第137頁、第151至155頁），爰依職權酌定兩
    造得依附表所示之探視方式與期間與甲○○、乙○○會面交往。
    又為使甲○○、乙○○有身心健全之成長環境，兩造允宜加強自
    我情緒控制能力，建立和平理性之良好溝通與互動觀念，營
    造合作友善父母之模式，始能賦予甲○○、乙○○健全之成長環
    境，併予指明。
八、關於未成年子女扶養費酌定部分：
㈠、按父母對於未成年子女，有保護及教養之權利及義務；父母
    對於未成年子女之扶養義務，不因離婚而受影響，為民法第
    1084條第2項及第1116條之2所明定。又扶養之程度，應按受
    扶養權利者之需要，與負扶養義務者之經濟能力及身分定之
    ，負扶養義務者有數人，其親等同一時，應各依其經濟能力
    分擔義務，民法第1119條及第1115條第3項亦規定甚明。次
    按家事事件法第100條規定：婚姻非訟事件，法院命給付家
    庭生活費、扶養費或贍養費之負擔或分擔，得審酌一切情況
    ，定其給付之方法，不受聲請人聲明之拘束。前項給付，法
    院得依聲請或依職權，命為一次給付、分期給付或給付定期
    金，必要時並得命提出擔保。法院命分期給付者，得酌定遲
    誤一期履行時，其後之期間視為亦已到期之範圍或條件。法
    院命給付定期金者，得酌定逾期不履行時，喪失期限利益之
    範圍或條件，並得酌定加給之金額。但其金額不得逾定期金
    每期金額之1/2。此規定依同法第107條第2項為親子非訟事
    件所準用。
㈡、兩造係未成年子女甲○○、乙○○之父母，依前開規定，自應各
    依其經濟能力及身分，分擔甲○○、乙○○之扶養義務。本院既
    已依民法第1055條第1項之規定，酌定對於兩造所生未成年
    子女甲○○、乙○○權利義務之行使或負擔，各由被上訴人、上
    訴人分別任之，揆諸前開說明，自得命未行使或負擔權利義
    務之他造給付扶養費。
㈢、其次，上訴人任職於國家安全局擔任中校職務，月薪約為10
    萬元、年收約130萬元；被上訴人為高中英文老師，月薪約8
    萬元、年收約120萬元等情，為兩造於本院審理時所不爭執
    （見本院卷第329頁）。經本院審酌上訴人係64年3月17日出
    生，被上訴人係同年1月24日出生，有戶籍謄本在卷可稽（
    見原審卷一第18頁），均值壯年，考量兩造工作能力、經濟
    狀況及生活情形，認應各自負擔未成年子女甲○○、乙○○扶養
    費之二分之一，始為適當。被上訴人認應按兩造薪資比例命
    上訴人、被上訴人各自負擔55﹪、45﹪云云，然兩造薪資收入
    約略相當，且均高出子女生活費用甚多，尚不影響其等應負
    擔各半之認定。又子女生活費用，因屬日常生活之開銷，本
    難一一檢附收據，參以兩造均不爭執以行政院主計總處所公
    布之107年新北市家庭收支調查報告資料之平均每人月消費
    支出為2萬2,419元作為標準（見本院卷第301頁、原審卷三
    第57頁），並有平均每人月消費支出－按區域別分1 份附卷
    足據（見原審卷三第59頁），再考量兩造所生未成年子女甲
    ○○、乙○○分別係95年5月11日、96年8月18日出生，有前揭戶
    籍謄本在卷為憑（見原審卷一第18頁），其等家庭生活費用
    雖較成年人為低，惟其教育費用應較成年人為高，且未來尚
    需支出相當之教育費用，加以被上訴人於本院審理時復不再
    堅持將甲○○因申報身心障礙而有20萬元之特別扣除額作為本
    件扶養費用計算之金額（見本院卷第328頁），認兩造所生
    未成年子女甲○○、乙○○每月所需之扶養費均以2萬5,000元為
    適當。準此，兩造每月各應負擔所生未成年子女甲○○、乙○○
    之扶養費即各為1萬2,500元（計算式：2萬5,000元÷2＝1萬2,
    500元）。爰命兩造各自本件離婚判決確定之日起分別至兩
    造所生未成年子女甲○○、乙○○成年之日止，按月於每月5日
    前各給付未成年子女甲○○、乙○○扶養費1萬2,500元。另扶養
    費乃維持受扶養權利人生活所需之費用，其費用之需求係陸
    續發生，故應以定期給付為原則，惟恐日後兩造有拒絕或拖
    延之情，致不利子女之利益，爰依家事事件法第107條第2項
    準用同法第100條第4項之規定，宣告定期給付逾期不履行者
    ，其後六期視為已到期，以維子女之最佳利益。
㈣、另本院固未依被上訴人請求之金額，而為命上訴人給付扶養
    費之裁判，惟法院命給付扶養費之負擔或分擔，本得審酌一
    切情況以定其給付方法，不受當事人聲明所拘束。本院既命
    兩造各應負擔兩造所生未成年子女甲○○、乙○○扶養費，自毋
    庸駁回被上訴人關於給付扶養費之聲明，併此敘明。
九、綜上所述，上訴人依民法第1052條第2項規定，訴請判准其
    與被上訴人離婚，為有理由，應予准許。上訴人另依同法第
    1055條之規定請求酌定未成年子女權利義務之行使負擔部分
    ，本院認乙○○權利義務行使或負擔由上訴人單獨任之，甲○○
    權利義務行使或負擔由被上訴人單獨任之，並酌定如附表所
    示兩造與未成年子女會面時間及交往方式，及命兩造各自應
    負擔扶養費之金額。原審為上訴人敗訴之判決，尚有未洽。
    上訴意旨指摘原判決不當，求予廢棄改判，為有理由，應由
    本院予以廢棄，改判如主文第2至5項所示。另被上訴人依民
    法第1001條規定先位反請求上訴人履行同居義務，本院既准
    兩造離婚，被上訴人此部分請求為無理由，不應准許。原審
    為上訴人此部分敗訴之判決，亦有未洽。上訴意旨指摘原判
    決此部分不當，求予廢棄改判，亦有理由，應由本院予以廢
    棄，改判如主文第6項所示。
十、本件事證已臻明確，兩造其餘攻擊或防禦方法，經本院斟酌
    後，認為均不足以影響本判決之結果，爰不予逐一論列，附
    此敘明。
十一、據上論結，本件上訴為有理由，依家事事件法第51條、民
      事訴訟法第450條、第78條，判決如主文。
中　　華　　民　　國　　111 　年　　3 　　月　　15　　日
                    家事法庭
                        審判長法  官 王怡雯
                              法  官 吳素勤
                              法  官 呂綺珍
正本係照原本作成。
如不服本判決，應於收受送達後20日內向本院提出上訴書狀，其
未表明上訴理由者，應於提出上訴後20日內向本院補提理由書狀
（均須按他造當事人之人數附繕本）上訴時應提出委任律師或具
有律師資格之人之委任狀；委任有律師資格者，另應附具律師資
格證書及釋明委任人與受任人有民事訴訟法第466 條之1第1項但
書或第2項所定關係之釋明文書影本。如委任律師提起上訴者，
應一併繳納上訴審裁判費。
中　　華　　民　　國　　111 　年　　3 　　月　　16　　日
    　　　　　　　　　　　　　書記官 蔡宜蓁